【裁判字號】    99,易,1114
【裁判日期】    990531
【裁判案由】    偽造文書
【裁判全文】
臺灣板橋地方法院刑事判決              99年度易字第1114號
公  訴  人  臺灣板橋地方法院檢察署檢察官
被      告  甲○○
上列被告因偽造文書案件，經檢察官提起公訴（99年度偵緝字第
18號），被告於準備程序中就被訴事實為有罪之陳述，經本院合
議庭裁定由受命法官獨任進行簡式審判程序，判決如下：
    主  文
甲○○行使偽造私文書，足以生損害於公眾及他人，處有期徒刑
捌月。如附表所示偽造之署押均沒收。
    事  實
一、甲○○曾於民國94年間，因偽造文書案件，經臺灣高雄地方
    法院以94年度簡字第6527號判處有期徒刑4 月，於95年1 月
    2 日確定；復於98年間，因偽造文書案件，經臺灣桃園地方
    法院以99年度審訴字第109 號判處應執行有期徒刑6 月，於
    99年4 月26日確定；又於99年間，因偽造文書案件，經臺灣
    士林地方法院以99年度湖簡字第188 號判處有期徒刑3 月，
    於99年4 月27日確定（均未執行完畢，於本案不構成累犯）
    。詎甲○○仍不知悔改，於98年4 月15日18時15分許，在臺
    北縣板橋市○○路○ 段363 巷口，為臺北市政府警察局萬華
    分局警員查獲持有第一級毒品海洛因1 包（所涉施用毒品案
    件，由臺灣板橋地方法院檢察署檢察官另案偵查），為求脫
    免刑責，竟基於行使偽造私文書之犯意，未經其胞兄乙○○
    同意，即冒用乙○○名義，先後在上開查獲地點、臺北市政
    府警察局萬華分局內，接續在如附表編號1 至11所示之臺北
    市政府警察局萬華分局扣押筆錄、臺北市政府警察局萬華分
    局扣押物品目錄表、臺北市政府警察局萬華分局執行拘提逮
    捕告知本人通知書、臺北市政府警察局萬華分局執行拘提逮
    捕告知親友通知書、權利告知通知書、夜間訊問同意書、口
    卡片、扣案物品照片、臺北市政府警察局偵辦毒品案件尿液
    檢體委驗單、臺北市政府警察局萬華分局查獲涉嫌毒品危害
    防制條例毒品初步鑑驗報告單、臺北市政府警察局萬華分局
    第1 次調查筆錄上，偽造乙○○之署押（偽造之署名及指印
    數量詳如附表編號1 至11所示，起訴書誤載如附表編號2 所
    示文書上之指印為3 枚、如附表編號8 所示文書上之署名為
    3 枚、指印為7 枚、如附表編號9 所示文書上之署名為2 枚
    ，均逕予更正之），並將偽造完成之臺北市政府警察局萬華
    分局執行拘提逮捕告知本人通知書、臺北市政府警察局萬華
    分局執行拘提逮捕告知親友通知書、夜間訊問同意書均交與
    警方人員收執存卷而行使之，用以表示係以乙○○之身分知
    悉受逮捕之原因、無須通知家屬到場，且同意夜間訊問之意
    旨。復承前單一犯意，於同日21時11分許，在臺灣板橋地方
    法院檢察署偵查庭中，於檢察官訊問完畢後，接續在如附表
    編號12、13所示之臺灣板橋地方法院檢察署訊問筆錄、限制
    住居具結書上，偽造乙○○之署押（偽造之署名及指印數量
    詳如附表編號12、13所示，起訴書誤載如附表編號13所示文
    書上之署名為2 枚，逕予更正之），並將偽造完成之限制住
    居具結書交與檢方人員收執存卷而行使之，用以表示係以乙
    ○○之身分同意遵照檢察官之諭令限制住居、隨傳隨到之意
    旨，均足以生損害於乙○○及檢警機關文書製作及偵查刑事
    案件之正確性。
二、案經臺灣板橋地方法院檢察署檢察官自動檢舉偵查起訴。
    理  由
一、本案被告甲○○所犯係死刑、無期徒刑、最輕本刑為3 年以
    上有期徒刑以外之罪，其於準備程序中就前揭被訴事實為有
    罪之陳述，經受命法官告知簡式審判程序之旨，並聽取其與
    公訴人之意見後，本院認無不得或不宜改依簡式審判程序進
    行之情事，依刑事訴訟法第273 條之1 第1 項、第284 條之
    1 規定，裁定本案由受命法官獨任進行簡式審判程序；且依
    刑事訴訟法第273 條之2 及第159 條第2 項規定，不適用傳
    聞法則有關限制證據能力之相關規定，合先敘明。
二、上揭犯罪事實，業據被告甲○○於本院準備程序及審理時均
    自白不諱，亦據被害人乙○○於偵查中指述綦詳，並有內政
    部警政署刑事警察局98年5 月7 日刑紋字第0980062622號函
    （見98年度毒偵字第2983號偵查卷宗第67至69頁）及如附表
    所示之文書各1 份在卷可稽，足認被告任意性之自白與事實
    相符，堪予採信。本案事證明確，被告犯行洵堪認定，應依
    法論科。
三、按刑法第217 條所稱之「偽造署押」，係指行為人冒用本人
    名義在文件上簽名或為民法第3 條第3 項所稱指印之類似簽
    名之行為者而言；若在制式之書類上偽造他人簽名，已為一
    定意思表示，具有申請書或收據等類性質者，則係犯偽造文
    書罪；又在申請書或其他空白文書之姓名欄，書寫他人之姓
    名，其作用僅在識別人稱之用，並非表示本人簽名之意思，
    而無簽名或類似與簽名有同一效力之行為者，即不生偽造署
    押之問題，即不生同法第219 條不問屬於犯人與否沒收之問
    題（最高法院80年度臺非字第277 號、85年度臺非字第146
    號判決意旨參照）。經查：
(一)、如附表編號3 、4 所示之臺北市政府警察局萬華分局執行拘
    提逮捕告知本人通知書、臺北市政府警察局萬華分局執行拘
    提逮捕告知家屬通知書，無非係警察機關因逕行拘提或逮捕
    犯罪嫌疑人，依提審法第2 條第1 項、刑事訴訟法第88條之
    1 第4 項規定，將拘提或逮捕之原因，以書面告知犯罪嫌疑
    人及犯罪嫌疑人指定之親友所踐行之法定程序，是以簽署人
    在上開文件上簽名，係表示已知悉受拘提或逮捕之原因、要
    否通知親友及通知何人之意旨，並足為簽署人出具收受該拘
    提或逮捕通知之證明，自亦具有私文書之性質（最高法院93
    年度臺上字第1187、1454號、90年度臺上字第6057號判決意
    旨參照）。如附表編號6 所示之夜間訊問同意書，內容載明
    簽署人「同意警方人員於夜間進行訊問，特此立審切結」，
    如附表編號13所示之限制住居具結書，內容載明簽署人「願
    遵照諭令住居，隨傳隨到，如有違反限制住居情事，願接受
    刑事訴訟法相關規定辦理」，均具有承諾為一定行為之意思
    ，其性質上亦均屬私文書。上開文件雖為檢警基於便利而事
    先印製，惟被告既於其上簽名確認，自已足認被告有將上開
    文件內容採為自己一定意思表示之意，應屬刑法第210 條規
    定之私文書甚明。而被告完成上開偽造私文書之犯行後，復
    執以交與承辦檢警人員收執存卷，顯對上開文書之內容有所
    主張，均足生損害於乙○○及檢警機關對於文書製作及偵查
    刑事案件之正確性。
(二)、如附表編號5 所示之權利告知單，乃警方依據刑事訴訟法第
    95條規定，以書面方式踐行告知程序，犯罪嫌疑人僅被動處
    於接受告知之地位，並未表示另外製作何種文書（與在交通
    違規通知單上「收受通知聯者簽章」欄內偽簽姓名，具有收
    據之性質，迥然不同），實質上與詢問筆錄無異（最高法院
    91年度臺非字第294 號判決意旨參照），故被告在權利告知
    單上偽造乙○○之署名及指印，屬偽造署押。至如附表編號
    1 、2 、7 、8 、9 、10、11、12所示之文書，均係由公務
    員依法製作，並命被告簽名及按捺指印以確認，被告僅係為
    掩飾身分而偽造乙○○之署押，冒用乙○○之名義，並無表
    明上開文書內容之意思，該等簽名或指印僅係表示受詢問者
    係作為人格同一性之證明，除此之外，別無其他法律上之用
    意，應僅單純構成偽造署押之行為。
(三)、至如附表編號9 所示之臺北市政府警察局偵辦毒品案件尿液
    檢體委驗單「受檢者姓名」欄及如附表編號13所示之限制住
    居具結書內文處，固亦有「乙○○」之簽名各1 枚，惟綜觀
    上開文書之意旨可知，各該簽名分別表示提供尿液檢體之犯
    罪嫌疑人及限制住居之被告究係何人，僅單純具有識別之用
    意，揆諸前揭說明，自非屬署押，併此敘明。
四、核被告所為，係犯刑法第216 條、第210 條之行使偽造私文
    書罪。被告在如附表編號3 、4 、6 、13所示之文書上偽造
    乙○○署押之行為，均係偽造私文書之階段行為，其偽造私
    文書後進而行使，偽造之低度行為均應為行使之高度行為所
    吸收，均不另論罪。公訴意旨認被告係犯刑法第217 條第1
    項之偽造署押罪，容有未洽，業如前述，惟被告冒用乙○○
    名義在如附表所示之文書上偽簽姓名及按捺指印之基本社會
    事實並無不同，爰依法變更起訴法條。被告為警查獲後，冒
    用他人名義，主觀上當然有自始至終在同一刑事案件各階段
    中行使偽造私文書、偽造署押之意思，是以被告於如附表所
    示之時、地行使偽造私文書、偽造署押之數舉動，不過為犯
    罪行為之一部，屬行為之接續而完成整個犯罪計畫，顯係基
    於單一犯意接續所為，侵害單一法益，應包括於一行為予以
    評價，並論以接續犯之一罪。爰審酌被告曾有多次冒用他人
    名義之偽造文書前科記錄（見卷附臺灣高等法院被告前案記
    錄表），仍不知警惕，再次冒用他人名義接受檢警機關之訊
    、詢問，意圖逃避刑責，犯罪之動機、目的、手段均屬可議
    ，且足使被冒名之人有被追訴傳拘之虞，並影響檢警機關文
    書製作及偵查刑事案件之正確性，所生危害非輕，兼衡被告
    之品行、生活狀況、智識程度、坦承犯行之犯罪後態度等一
    切情狀，量處如主文所示之刑，以資懲儆。末查，如附表所
    示「乙○○」之署押46枚（署名17枚及指印29枚），均係偽
    造之署押，不問屬於犯人與否，均應依刑法第219 條規定宣
    告沒收。
五、公訴意旨另以：被告於上揭時、地，在指紋卡片上偽造乙○
    ○之署名1 枚及指印20枚，並持以交與承辦警員，用以表示
    其為乙○○本人之意旨，足以生損害於乙○○及檢警機關偵
    查刑事案件之正確性，亦屬偽造署押云云。惟按犯罪事實應
    依證據認定之，無證據不得認定犯罪事實；不能證明被告犯
    罪者，應諭知無罪之判決。刑事訴訟法第154 條第2 項、第
    301 條第1 項分別定有明文。次按事實之認定，應憑證據，
    如未能發現相當證據，或證據不足以證明，自不能以推測或
    擬制之方法，以為裁判之基礎；又認定犯罪事實所憑之證據
    ，雖不以直接證據為限，間接證據亦包括在內，然而無論直
    接或間接證據，其為訴訟上之證明，須於通常一般之人不致
    有所懷疑，而得確信其為真實之程度者，始得據為有罪之認
    定；再認定不利於被告之事實，須依積極證據，苟積極證據
    不足為不利於被告事實之認定時，即應為有利於被告之認定
    ，更不必有何有利之證據（最高法院40年臺上字第86號、76
    年臺上字第4986號、30年上字第816 號判例意旨參照）。經
    查，本案被告於警詢時依警員之指示在指紋卡片上所留之指
    印，係被告或犯罪嫌疑人因案為警查獲後，警員依刑事訴訟
    法第205 條之2 之規定，為調查犯罪情形及蒐集證據之必要
    ，命被告或犯罪嫌疑人配合而採集者，且得違反被告或犯罪
    嫌疑人之意願為之，此觀刑事訴訟法第205 條之2 規定以及
    卷附之被告指紋卡片載明捺印人係警員而非被告自明（見98
    年度毒偵字第2983號偵查卷宗第30頁）。而此指紋卡片之作
    用，除為建立犯罪嫌疑人指紋資料外，並係用以日後驗明識
    別被告或犯罪嫌疑人真正身分之用，被告在該指紋卡片所留
    之指紋，復係經警員執被告之手為之，並非被告在證明一定
    意思表示或一定事實，且亦非表示其本人簽名之意思，自不
    構成刑法第217 條規定之署押。至該指紋卡片下方書寫之「
    乙○○」3 字，不論筆劃、順序及字型，均與被告於調查筆
    錄等處之簽名不同，亦難認係被告本人所為。從而，依檢察
    官所指之證據方法，尚不足以證明此部分犯罪事實達無合理
    懷疑之程度，揆諸前揭說明，不能證明被告此部分犯罪，本
    應為無罪之諭知，惟此部分與前揭論罪科刑之部分，有接續
    犯之實質上一罪關係，爰不另為無罪之諭知，附此敘明。
據上論斷，應依刑事訴訟法第273 條之1 第1 項、第299 條第1
項前段、第300 條，刑法第216 條、第210 條、第219 條，判決
如主文。
本案經檢察官張世聰到庭執行職務。
中    華    民    國    99    年    5     月    31    日
                  刑事第九庭    法  官    賴彥魁
上列正本證明與原本無異。
如不服本判決，應於判決送達後10日內，向本院提出上訴書狀，
並應敘述具體理由；其未敘述上訴理由者，應於上訴期間屆滿後
20日內向本院補提理由書（均須按他造當事人之人數附繕本），
「切勿逕送上級法院」。
                                書記官    楊文祥
中    華    民    國    99    年    5     月    31    日
附錄本案論罪科刑法條全文：
中華民國刑法第210 條
偽造、變造私文書，足以生損害於公眾或他人者，處5 年以下有
期徒刑。
中華民國刑法第216 條
行使第210 條至第215 條之文書者，依偽造、變造文書或登載不
實事項或使登載不實事項之規定處斷。
附表：
┌──┬────────────┬───────┬─────┐
│編號│   文書名稱及卷內頁碼   │     欄位     │偽造之署押│
│    │                        │              │及  數  量│
├──┼────────────┼───────┼─────┤
│ 1  │臺北市政府警察局萬華分局│「受執行人簽名│「乙○○」│
│    │扣押筆錄（見98年度毒偵字│捺印」、「受執│ 署名3 枚 │
│    │第2983號偵查卷宗第14至16│行人」欄、內文│ 指印7 枚 │
│    │頁）                    │及騎縫處      │          │
├──┼────────────┼───────┼─────┤
│ 2  │臺北市政府警察局萬華分局│「所有人／持有│「乙○○」│
│    │扣押物品目錄表（見98 年 │人／保管人」欄│ 署名1 枚 │
│    │度毒偵字第2983號偵查卷宗│              │ 指印1 枚 │
│    │第17頁）                │              │          │
├──┼────────────┼───────┼─────┤
│ 3  │臺北市政府警察局萬華分局│「被通知人簽名│「乙○○」│
│    │執行拘提逮捕告知本人通知│捺印」欄      │ 署名1 枚 │
│    │書（見98年度毒偵字第2983│              │ 指印1 枚 │
│    │號偵查卷宗第22頁）      │              │          │
├──┼────────────┼───────┼─────┤
│ 4  │臺北市政府警察局萬華分局│「通知方式」、│「乙○○」│
│    │執行拘提逮捕告知親友通知│「被通知人簽名│ 署名1 枚 │
│    │書（見98年度毒偵字第2983│捺印」欄      │ 指印2 枚 │
│    │號偵查卷宗第23頁）      │              │          │
├──┼────────────┼───────┼─────┤
│ 5  │權利告知通知書（見98年度│「被告知人」欄│「乙○○」│
│    │毒偵字第2983號偵查卷宗第│              │ 署名1 枚 │
│    │12頁）                  │              │ 指印1 枚 │
├──┼────────────┼───────┼─────┤
│ 6  │夜間訊問同意書（見98年度│「立審人」欄及│「乙○○」│
│    │毒偵字第2983號偵查卷宗第│內文處        │ 署名1 枚 │
│    │13頁）                  │              │ 指印2 枚 │
├──┼────────────┼───────┼─────┤
│ 7  │口卡片（見98年度毒偵字第│口卡片旁空白處│「乙○○」│
│    │2983號偵查卷宗第10頁）  │              │ 署名1 枚 │
│    │                        │              │ 指印1 枚 │
├──┼────────────┼───────┼─────┤
│ 8  │扣案物品照片（見98年度毒│扣案物品照片旁│「乙○○」│
│    │偵字第2983號偵查卷宗第21│空白處        │ 署名1 枚 │
│    │頁）                    │              │ 指印1 枚 │
├──┼────────────┼───────┼─────┤
│ 9  │臺北市政府警察局偵辦毒品│「受檢者簽名」│「乙○○」│
│    │案件尿液檢體委驗單（見98│欄            │ 署名1 枚 │
│    │年度毒偵字第2983號偵查卷│              │ 指印1 枚 │
│    │宗第19頁）              │              │          │
├──┼────────────┼───────┼─────┤
│ 10 │臺北市政府警察局萬華分局│「涉嫌人簽章」│「乙○○」│
│    │查獲涉嫌毒品危害防制條例│欄            │ 署名1 枚 │
│    │毒品初步鑑驗報告單（見98│              │ 指印1 枚 │
│    │年度毒偵字第2983號偵查卷│              │          │
│    │宗第19頁）              │              │          │
├──┼────────────┼───────┼─────┤
│ 11 │臺北市政府警察局萬華分局│「被訊問人」欄│「乙○○」│
│    │第1 次調查筆錄（見98年度│、內文及騎縫處│ 署名3 枚 │
│    │毒偵字第2983號偵查卷宗第│              │ 指印9 枚 │
│    │6 至9 頁）              │              │          │
├──┼────────────┼───────┼─────┤
│ 12 │臺灣板橋地方法院檢察署訊│「受訊問人」欄│「乙○○」│
│    │問筆錄（見98年度毒偵字第│              │ 署名1 枚 │
│    │2983號偵查卷宗第34頁）  │              │ 指印0 枚 │
├──┼────────────┼───────┼─────┤
│ 13 │限制住居具結書（見98年度│「具結人」欄及│「乙○○」│
│    │毒偵字第2983號偵查卷宗第│內文處        │ 署名1 枚 │
│    │36頁）                  │              │ 指印2 枚 │
├──┴────────────┴───────┴─────┤
│總計：偽造之「乙○○」署押46枚（含署名17枚及指印29枚）    │
└─────────────────────────────┘

司法院資訊處製作；財團法人民間司法改革基金會備份。
